【裁判字號】    94,訴,718
【裁判日期】    950320
【裁判案由】    殺人未遂等
【裁判全文】
臺灣基隆地方法院刑事判決               94年度訴字第718號
公  訴  人  臺灣基隆地方法院檢察署檢察官
被      告  丁○○
                    （現另案在臺灣基隆監獄執行中）
指定辯護人  義務辯護人己○○律師
被      告  庚○
                    （現另案在臺灣桃園女子監獄執行中）
指定辯護人  義務辯護人乙○○律師
上列被告因殺人未遂等案件，經檢察官提起公訴（93年度偵緝字
第319號、第322號），本院判決如下：
    主  文
丁○○殺人，未遂，累犯，處有期徒刑肆年陸月，扣案之菜刀壹
把沒收。又共同意圖為自己不法之所有，而搶奪他人之動產，累
犯，處有期徒刑壹年。應執行有期徒刑伍年貳月，扣案之菜刀壹
把沒收。
庚○共同意圖為自己不法之所有，而搶奪他人之動產，處有期徒
刑柒月。
    事  實
一、丁○○前於民國85年間，因犯詐欺案件，經臺灣臺北地方法
    院以86年度訴字第2206號判處有期徒刑7 月，並經臺灣高等
    法院以87年度上訴字第4807號駁回上訴確定，於89年4 月17
    日入監執行，迄89年11月15日執行完畢。
二、丁○○因債務糾紛對戊○○懷恨在心，然始終隱忍不發，適
    戊○○於93年2月17日下午2時許，單獨前往丁○○及庚○位
    於基隆市○○區○○路259巷34號3樓之租屋處，並逕自在沙
    發上睡覺，至同日下午6 時30分許，庚○返回上址，丁○○
    遂搖醒戊○○，請其離開，戊○○竟不予理會，並從隨身背
    包中取出注射針筒及第一級毒品海洛因施用，且向丁○○恫
    嚇稱：如未能於3 日之內給付現金，將派小弟代為處理債務
    等語。丁○○聽聞後，霎時情緒激動，勃然大怒，復因害怕
    遭討債，雖可預見持刀揮砍人之頭部要害，極易致人於死，
    竟仍基於使人死亡亦不違背其本意之不確定故意，趁戊○○
    坐在沙發上施用毒品之際，至廚房取出其所有之菜刀（全長
    24 .5 公分、刀刃部分長14.5公分、木質刀柄部分長10公分
    ）1 把後，朝戊○○頭部揮砍數刀，戊○○遭砍後旋以雙手
    抵擋，因而受有右手遠端尺骨開放性骨折併肌腱斷裂切割傷
    、頭皮20公分撕裂傷、左側顏面25公分撕裂傷併顏面神經斷
    裂受損，右手前臂12公分撕裂傷、左手前臂20公分撕裂傷併
    肌腱，神經斷裂受損，右膝14公分撕裂傷、前胸10公分撕裂
    傷等傷害。庚○見丁○○持刀砍殺戊○○，因驚嚇而躲至陽
    台，戊○○遂向躲在陽台之庚○求援，丁○○聽聞後，且因
    踩到戊○○之血跡而滑倒，即在別無他人以強制力阻止其殺
    人行為續行之情狀下，因己意主動放棄繼續砍殺，而中止其
    殺人行為，並放下所持之菜刀。
三、丁○○與庚○均慌亂不知所措，決心逃亡，為籌措逃亡經費
    ，丁○○竟另行起意，並與庚○共同基於意圖為自己不法所
    有之犯意聯絡，趁戊○○因遭砍傷致虛弱無力，不及防備之
    際，由丁○○徒手奪取戊○○所有之皮包內之新台幣（下同
    ）2,000 餘元等財物，並由丁○○命庚○奪取戊○○手上之
    手錶1 只，此時適有庚○之友人丙○○來電，丁○○遂邀其
    前來租屋處。丙○○抵達上址後，赫然發現與戊○○係舊識
    ，且丁○○亦交代其將戊○○送醫，丙○○遂將戊○○載往
    國軍基隆醫院，嗣轉診至財團法人長庚紀念醫院基隆分院救
    治，戊○○因急救得當始倖免於難，丁○○及庚○則於囑託
    丙○○將戊○○送醫後，旋即離去。嗣經警據報後，在丁○○及庚○上開租屋處內扣得前開菜刀1 把（另有扣得與本案
    無關之菜湯1碗），而循線知悉上情。
四、案經基隆市警察局第四分局報請臺灣基隆地方法院檢察署檢
    察官偵查起訴。
    理  由
一、被告丁○○所為殺人未遂犯行部分：
    訊據被告丁○○固坦承於前開時、地，持菜刀砍傷被害人戊○○等情不諱，惟矢口否認有何殺人未遂犯行，辯稱：伊只
    是一時氣憤，欲嚇唬戊○○，隨意持刀揮砍，非故意朝戊○○頭部揮砍，並無殺人之犯意云云。惟查：
(一)、上揭被告丁○○持刀揮砍被害人戊○○（未據告訴）之犯罪
    事實，業據證人即被害人戊○○於偵查中及本院審理時證述
    綦詳，並有被告丁○○所有，供其揮砍被害人戊○○所用之
    菜刀1 把扣案可稽。又被害人戊○○因遭被告丁○○揮砍而
    受有如犯罪事實欄所載之傷勢，復有財團法人長庚紀念醫院
    基隆分院93年2月19日診斷證明書、國軍基隆醫院93年2月17
    日急診病歷各1份及明顯可見之傷勢照片10幀在卷可憑。
(二)、按刑法上殺人未遂罪與傷害罪之區別，本視加害人有無殺意
    為先決條件，而所謂殺意指奪取他人生命之意，應以行為人
    行為時之心理意思為準。又被害人所受之傷害程度，雖不能
    據為認定有無殺人犯意之唯一標準，但被害人所受傷害之程
    度、部位，及加害人之下手情形如何，於審究犯意方面，仍
    不失為重要參考（最高法院20年非字第104號判例、87年度
    台上字第4494號判決可資參照）。經查，被告丁○○於警詢
    中及其所提出之自白書中供承：因戊○○一直以「小林」之
    名義向伊收帳，2 年來不斷地逼伊，且當天戊○○一邊施用
    毒品，一邊口氣很壞的要伊在3 天內處理債務，否則就要叫
    小弟來處理，伊聽得很生氣也很害怕，就跑到廚房拿菜刀出
    來等情明確（見臺灣基隆地方法院檢察署93年度偵字第2931
    號卷第7頁、93年度偵緝字第322號第57頁），由被告丁○○
    長期隱忍被害人戊○○及當時受刺激後情緒激動之情形觀之
    ，自可推認其當下有殺人之動機。又被告行兇用之扣案菜刀
    全長24.5公分、刀刃部分長14.5公分、木質刀柄部分長10公
    分等情，此有照片1幀在卷可稽（見同署93年度偵字第2931
    號偵查卷第45頁），而頭部乃人體之要害部位，是如持前開
    菜刀朝人之頭部猛砍極易使人致死，此為公眾周知之事，被
    告丁○○既為身心健全之成年人，此自為其所知悉；而被告
    丁○○係趁被害人戊○○施用毒品之際，持刀朝戊○○砍下
    去，第1 刀砍在頭部後，再持續砍等情，業據其於警詢中及
    偵查中自承在卷（見同署93年度偵字第2931號偵查卷第7 頁
    、同署93年度偵緝字第322號卷第72 頁），且證人戊○○於
    本院審理時證稱：伊正在施打海洛因時，被告丁○○就從廚
    房內拿出菜刀，自右前側砍伊之頭部，伊頭部中7、8刀後，
    就用雙手去抵擋伊之頭部，所以雙手也被砍斷等語明確（見
    本院卷第169頁），並有與被害人戊○○所述傷勢相符之前
    述診斷證明書，其上載明：頭部受有頭皮20公分撕裂傷、左
    側顏面25公分撕裂傷併顏面神經斷裂受損；手部受有右手遠
    端尺骨開放性骨折併肌腱斷裂切割傷；右手前臂12公分撕裂
    傷、左手前臂20公分撕裂傷併肌腱，神經斷裂受損等傷害可
    證，堪認被告確係持菜刀朝向正在施用毒品而毫無防備之戊○○頭部揮砍多刀，致戊○○受有頭、臉部受有上開傷害，
    嗣因戊○○以雙手護頭，致左、右手受有上開之傷害，且觀
    之其上開傷勢，撕裂傷均長達10餘公分以上，且有肌腱、神
    經斷裂之傷害，亦顯見被告丁○○下手揮砍時，力道之猛烈
    ；倘被告丁○○若僅係欲嚇唬被害人戊○○，或僅止於傷害
    而無取其性命之意思，衡情儘可僅以菜刀作勢揮動比劃，或
    執傷害性較低之器械攻擊，即足供其洩憤，然被告丁○○卻
    持可重創人身甚而危害性命之利刃，且朝被害人戊○○頭部
    猛力揮砍，以被告丁○○下手之部位及力道，足認其有使被
    害人戊○○死亡亦不違背其等本意之不確定故意，要不能以
    被害人戊○○嗣因接受左手骨釘固定復位手術、肌腱、神經
    、撕裂傷修補縫合手術及住院治療後而倖免於死之情，即反
    向遽行推論被告丁○○尚乏殺人之不確定故意。至被告丁○○固因已意而中止其殺人之行為，應構成所謂中止未遂犯（
    詳如後述），然此與其於持刀動手揮砍被害人戊○○之際，
    有無殺人之不確定故意無涉，更不能以被告丁○○中止後無
    持續砍殺被害人戊○○之行為，且本案未發生死亡之結果，
    即否認其下手之初即有殺人之不確定故意，是被告丁○○首
    揭所辯僅意在威嚇警告，揮擊洩憤，未朝被害人戊○○頭部
    揮砍，並無殺人犯意云云，實為避重就輕虛詞，不足採信。
(三)、又按已著於犯罪之實行，而因己意中止犯罪者，為刑法上所
    謂中止未遂犯。且刑法第26條前段之障礙未遂犯與同法第27
    條之中止未遂犯，二者之區分，端在應依經驗法則加以觀察
    ，以其性質是否對犯罪行為之既遂予以通常之妨礙，為其決
    定之準據。倘行為人未能完成犯罪之原因，係出於外部之妨
    礙，此妨礙在一般經驗上認屬通常現象，亦即該一定之原因
    致未能完成犯罪係可預期之結果者，即屬障礙未遂犯；反之
    ，如未能完成犯罪之原因，係出於行為人主觀上之心理妨礙
    而任意中止或防止其結果之發生，此妨礙非出於外部，依一
    般經驗法則予以觀察，非屬通常現象，亦即因該一定之原因
    ，並無期待可能必將中止犯罪或防止犯罪結果之發生者，方
    屬中止未遂犯，此有最高法院89年度台上字第3009號判決意
    旨可資參考。經查，本件被告丁○○於著手實行該殺人行為
    後，見被害人戊○○已然受傷無力反抗，且別無其他人以強
    制力足以阻止其繼續遂行殺人行為之外在情況下，主動停止
    砍殺等情，業據證人庚○、戊○○分別於偵查中及本院審理
    時證述在卷（見同署93年度偵緝字第319號偵查卷第14 頁、
    本院卷第175頁、第183頁），又依當時客觀環境觀之，對被
    害人戊○○極為不利，且二人處於強弱殊勢等情況觀之，衡
    諸通常觀念，堪認被告丁○○如欲遂行其殺人犯行，並無足
    令被告丁○○未能完成犯罪之障礙事實存在，又被告丁○○
    於友人丙○○來電時，復邀其至租屋處，並囑丙○○盡快將
    被害人戊○○送醫等情，業據被告丁○○於本院審理時供述
    及證人丙○○、庚○於偵查中及本院審理時證述在卷（見同
    署93年度偵緝字第322號偵查卷第64頁、72頁及本院卷第177
    頁、184頁、187頁、188頁），再者，被害人戊○○於就醫
    後，已倖免於難，自應認被告丁○○因已意而中止其殺人之
    行為，自應構成所謂中止未遂犯。
(四)、綜上所述，被告丁○○係基於殺人之犯意而持刀揮砍被害人
    戊○○，其所為殺人未遂，且係中止未遂之犯行，應堪認定
    。
二、被告丁○○及庚○所為搶奪犯行部分：
(一)、訊據被告丁○○固坦承取得戊○○所有之現金2,000 餘元及
    手錶1 支等情不諱，惟矢口否認有何搶奪犯行，辯稱：係戊○○主動表示要給伊作為跑路費的云云，被告庚○則矢口否
    認有何搶奪犯行，辯稱：財物均係戊○○後來與丁○○和好
    後主動要給丁○○，且伊完全沒有經手該財物，取得戊○○
    財物部分與伊無關云云。惟查，證人戊○○於偵查中證稱：
    伊看見被告庚○正在拔伊手錶，被告丁○○正在搜伊皮包，
    伊有聽見丁○○叫庚○拔走，庚○就依命行事，伊本來要抵
    抗，但手、腳已遭砍等語（見同署93年度偵緝字第322 號卷
    第34頁、第71頁）；且與本院審理時證稱：伊看到被告丁○○從伊皮包內拿走現金等物，而被告庚○則是依被告丁○○
    之指示拔取伊手上之手錶……伊未同意被告二人取走財物，
    當時躺在那裡，但意識清醒等情明確（見本院卷第170、171
    、173 頁），核其先後證述被告二人取得財物之情節一致，
    且衡情，被害人戊○○已因遭被告丁○○砍殺致虛弱無力，
    當時應無可能主動向被告二人表示願提供身上財物之理。況
    被告庚○於警詢中自承：渠等自戊○○身上拿走2,00 0元及
    手錶等物等語（見同署93年度偵字第2931號偵查卷第15頁）
    ，並未提及係戊○○主動交付上開財物。再者，證人即被告
    庚○於本院審理時證述：手錶跟錢是戊○○後來與被告丁○○和好後，戊○○同意要給丁○○，且自己拿給被告丁○○
    的云云（見本院卷第183、184頁）之取得財物過程，亦核與
    證人即被告丁○○於偵查中供述及本院審理時證述：戊○○
    說皮包內有2,000 多元，叫被告庚○去拿，手錶則是後來伊
    要離開時，戊○○要伊把錶一併拿走云云（見同署93年度偵
    緝字第322號偵查卷第72頁、本院卷第180頁至第181 頁）之
    取財情節亦大相逕庭。從而，渠等前開所辯，委無足採，證
    人戊○○上開證述，應堪採信，是被告二人係趁被害人戊○○因遭砍殺後虛弱無力之際，由被告丁○○取走被害人戊○○之皮包內之現金等物，並由被告庚○依丁○○之指示拔取
    被害人戊○○之手錶之行為，應堪認定；又被告庚○於警詢
    中及本院訊問時均供稱有與丁○○共同去典當手錶，及花用
    取得之金錢等情（見同署93年度偵緝字第322 號偵查卷第15
    頁、本院卷第68頁、第183 頁），足徵被告庚○就上開取走
    被害人戊○○財物之犯行與被告丁○○間，確有犯意之聯絡
    及行為之分擔（至於取得被害人財物之行為構成何罪詳如後
    述）。
(二)、又被告丁○○於本院訊問時及審理時自承：伊砍戊○○的時
    候，沒有想要拿其財物之意思，因砍戊○○時，根本不知道
    戊○○身上有錢等語（見本院卷第96頁）；被告庚○亦於偵
    查中供述及本院審理時證述：伊進入屋內時被告丁○○已停
    止砍戊○○，但因被告丁○○有砍人，且渠等有施用毒品，
    故決定跑路，……被告丁○○拿刀砍殺戊○○後，戊○○因
    傷口疼痛，要求被告丁○○替伊取出毒品，被告丁○○才發
    現有財物等語（見同署93年度偵緝字第319 號卷第14頁、第
    15頁、本院卷第183 頁），是依被告丁○○之供述及庚○之
    證（供）述，顯見係被告丁○○砍殺完被害人後，被告二人
    方另行起意取得其財物，尚難認定被告丁○○於為殺人未遂
    行為時已有取得被害人財物之意思，而認其所為上開二犯行
    間有方法與結果之牽連犯關係（至於取得被害人財物之行為
    構成何罪詳如後述）。
(三)、另被告丁○○、庚○僅係利用被告丁○○已為之強暴手段所
    造成被害人戊○○虛弱無力之狀態，而取走其財物，並非為
    取走被害人戊○○之財物而為對其施強暴行為，至使其不能
    抗拒；且被告丁○○係在殺人未遂犯行終了後，方另行起意
    ，與庚○基於犯意之聯絡，公然為奪取財物之行為，業如前
    述，應認被告二人係乘被害人戊○○不及以呼救等他法抗拒
    而奪取財，渠等所為自與強盜罪之構成要件有間；又按刑法
    第343條第1項（現行刑法第325條第1項）之搶奪罪，係指公
    然奪取而言；若乘人不知竊取他人所有物，並非出於公然奪
    取者，自應構成竊盜罪刑法上之竊盜罪（最高法院22年上字
    第1334號判例、74年度台上字第5011號意旨可參）。經查，
    被告二人明知被害人戊○○因受傷後虛弱不已，乃趁其行動
    不便之際，而公然掠奪其財物，且被害人戊○○當時尚有意
    識，故並非乘其不知而竊取，依前開判例（決）意旨，自堪
    認被告二人所為係搶奪之犯行。
(四)、再按刑法第321條第1 項第3款之攜帶兇器竊盜罪，係以行為
    人攜帶兇器竊盜為其加重條件，故只須行竊時攜帶此種具有
    危險性之兇器為已足，並不以攜帶之初有行兇之意圖為必要
    ，此有79年台上字第5253號判例可資參照，是認定攜帶兇器
    竊盜或搶奪，雖不已攜帶之初有行兇之意圖為必要，然仍需
    基於行竊或搶奪之目的而於行竊或搶奪時攜帶該兇器，惟證
    人戊○○於本院審理時證稱：被告丁○○採到伊的血跡而滑
    倒後，就停止砍伊，……被告丁○○取伊財物的時候，刀子
    已經放在旁邊了等語（見本院卷第170 頁）；證人庚○於偵
    查中亦證稱：伊一直聽到戊○○叫被告丁○○要原諒他，還
    哀求伊出來救他，伊就連忙跑進客廳，當時被告丁○○已經
    沒有持刀等情（見同署93年度偵緝字第319 號偵查卷第14頁
    ），足認被告丁○○持上開菜刀係為砍殺被害人，且於殺人
    未遂犯行結束後，已放下該菜刀，況被告二人係於被告丁○○殺人未遂犯行結束後，始另行起意為搶奪犯行，已如前述
    ，是尚難認定渠等為前開搶奪犯行時有攜帶兇器。
(五)、綜上所述，被告丁○○與庚○於被害人戊○○遭砍後，另行
    起意，趁戊○○虛弱無力，不及防備之際，徒手奪取戊○○
    之財物，渠等所為係普通搶奪犯行，亦堪認定。
三、核被告丁○○就持菜刀砍殺被害人部分，係犯刑法第271 條
    第2項、第1項之殺人未遂罪；就奪取被害人財物部分，係犯
    同法第325條第1項之普通搶奪罪。被告庚○所為，係犯刑法
    第325條第1項之普通搶奪罪。公訴意旨認被告二人就奪取被
    害人財物部分，係犯刑法第328條第1項之普通強盜罪，起訴
    法條容有未洽，已如前述，惟被告二人前揭搶奪犯行，與公
    訴人所述犯罪事實，俱以不法手段強取財物之客觀構成要件
    之主要事實雷同，二罪復同以為自己或第三人不法之所有為
    主觀要件，同以他人之財物為客體，同為侵害財產法益之犯
    罪，罪質尚無差異，應認為均具有同一性，本院自得依法變
    更起訴法條。又本院雖未告知此部分起訴法條變更為搶奪罪
    ，然上開變更後之罪名，與起訴之強盜罪名相較，係法定刑
    度較輕之罪名，且被告二人之辯護人亦一再爭執係被害人戊○○主動提供財物，被告二人並無強取其財物云云，已就變
    更後之罪名進行實質辯論，是本院雖未告知被告變更此部分
    法條，仍無礙於其訴訟上防禦權之充分行使，附此說明。被
    告二人就上開搶奪罪之犯行，有犯意聯絡及行為分擔，均為
    共同正犯。被告丁○○所犯上開殺人未遂罪及搶奪罪，犯意
    各別，罪名互異，應予分論併罰，公訴人認被告丁○○所犯
    二罪間有牽連犯之裁判上一罪之關係，尚有誤會，併此敘明
    。又被告丁○○因已意而中止其殺人之行為，構成所謂中止
    未遂犯，業如前述，自應依刑法第27條之規定，減輕其刑（
    依同法第66條之規定，其減輕得減至3分之2）。末查，被告
    丁○○曾有犯罪事實所載犯罪之科刑及刑之執行完畢情形，
    此有臺灣高等法院被告前案紀錄表、臺灣臺北監獄在監或出
    監受刑人資料各1份在卷可稽，其受有期徒刑執行完畢後5年
    內，再犯有期徒刑以上之上開二罪，均為累犯，就所犯上開
    二罪應各加重其刑，惟所犯殺人未遂罪部分，法定刑死刑及
    無期徒刑部分，依法不得加重，僅就有期徒刑部分加重之，
    其殺人未遂罪部分，刑有加重及減輕之事由，應先加重後減
    輕之。爰審酌被告丁○○因故持刀欲恣意取人性命，手段實
    屬兇狠，雖及時中止犯行，未鑄成無可挽回之大錯，但仍對
    於被害人之生命、身心，影響至深且鉅，復於被害人遭砍後
    ，趁機與被告庚○共同奪取其財物，被告二人之惡性非輕，
    惟搶得財物價值非鉅，及被告二人犯罪後仍飾詞狡辯，毫無
    悔意，暨被告二人之素行等一切情狀，各處如主文所示之刑
    ，並就被告丁○○部分定其應執行之刑，以資懲儆。另扣案
    之菜刀1 把，係被告丁○○與庚○共有所有，被告丁○○持
    以殺人未遂犯罪所用之物，業據被告丁○○供承在卷，應依
    刑法第38條第1項第2款之規定宣告沒收。
據上論斷，應依刑事訴訟法第299條第1 項前段、第300條，刑法
第28條、271條第2項、第1項、第325條第1項、第27條、第47 條
、第51條第5款、第38條第1項第2款，判決如主文。
本案經檢察官甲○○到庭執行職務。
中    華    民    國    95    年    3     月    20    日
                  刑事第二庭  審判長法  官  王敏慧
                                    法  官  劉桂金
                                    法  官  許心
以上正本與原本證明無異。
如不服本判決，應於判決送達後10日內，向本院提出上訴狀。
中    華    民    國    95    年    3     月    20    日
                                    書記官  邱李和
附錄本案論罪科刑法條：
中華民國刑法第271條第1項、第2項
殺人者，處死刑、無期徒刑或 10 年以上有期徒刑。
前項之未遂犯罰之。
中華民國刑法第325條第1項
意圖為自己或第三人不法之所有，而搶奪他人之動產者，處 6 月
以上 5 年 以下有期徒刑。


司法院資訊處製作；財團法人民間司法改革基金會備份。
